---
title: "Rプログラマが30分ではじめるStan"
author: "Zettsu Tatsuya"
date: '`r format(Sys.time(), "%Y/%m/%d")`'
output:
  html_document:
    toc: true
    toc_float: true
    toc_collapsed: true
  pdf_document:
    latex_engine: xelatex
  beamer_presentation:
    pandoc_args:
    - --latex-engine
    - xelatex
header-includes:
  \usepackage{float}
documentclass: bxjsarticle
classoption: xelatex,ja=standard
urlcolor: blue
---

```{r setup_r_packages, include=FALSE, cache=TRUE}
## knitrで使うパッケージ
library(kableExtra)
library(reticulate)
library(xfun)
## 必要ならpython3にパスを通す
reticulate::use_python("/usr/bin/python3.8")
```

R から Stan を使う方法について説明する。 cmdstanr を導入する方法は、[こちらの記事](https://norimune.net/3609)を参考にした。Windows で cmdstanr を使うと grep がエラーになるので、Docker上で RStudio Serverを起動して、ウェブブラウザから localhost:8787 にアクセスして使う。

## Dockerイメージを作って起動する

RStudioにログインするとき、Username は rstudio 、PasswordはDockerコンテナを起動するときに下記(-e PASSWORD=)で指定するパスワードを入力する。 -v オプションでWindowsのファイルシステムをマウントすると便利だろう。

```{bash docker, eval=FALSE, echo=TRUE, cache=FALSE}
docker build -t r30min .
docker build -f Dockerfile_stan -t stan .
docker run -e PASSWORD=yourpassword -p 8787:8787 -d -v C:/path/to/Rin30minutes:/home/rstudio/work -it stan
```

## Stanを使う準備をする

### Rのパッケージを使う

```{r setup_packages, message=FALSE, warning=FALSE, cache=FALSE}
library(tidyverse)
library(cmdstanr)
library(posterior)
library(bayesplot)
```

### Stanをインストールする。

Dockerイメージを作成するときに、下記を実行してrstudioユーザ権限でStanをインストールした。下記ではコメントアウトしたが、# を外して 本 R Markdown ファイルをknitすると cmdstan をインストールする。

```{r setup_stan, message=FALSE, warning=FALSE, cache=FALSE}
# cmdstanr::install_cmdstan()
```

### モデルをコンパイルする

2つの正規分布が混じった観測値を分ける、Stanのコードを示す。[Stan公式の例](https://mc-stan.org/users/documentation/case-studies/identifying_mixture_models.html)とほぼ同じである。より簡潔な実装例は[こちら](https://mc-stan.org/docs/2_27/stan-users-guide/vectorizing-mixtures.html)を参照。

log_mix は2分布の log_sum_exp を簡単に書く記法である。ラベルスイッチングを防ぐために、平均値パラメータ mus の大小を固定している(添え字が大きい方が平均値が大きい)。

```{r show_model, eval=TRUE, echo=FALSE, comment=NA, cache=TRUE, cache.extra=file.info("mixture_normals.stan")}
cat(xfun::read_utf8("mixture_normals.stan"), sep = "\n")
```

Stanモデルをコンパイルする。

```{r setup_model, cache=TRUE, cache.extra=file.info("mixture_normals.stan")}
model <- cmdstanr::cmdstan_model("mixture_normals.stan")
```

### データを準備する

Small, large の2つの正規分布を混ぜる。

```{r setup_data, message=FALSE, warning=FALSE, cache=TRUE}
given_seed <- 12345
set.seed(given_seed)

n <- 2000
ratio <- 0.4
n_small <- ceiling(n * ratio)
n_large <- n - n_small
mu_small <- 0.0
mu_large <- 2.5
sigma_small <- 0.75
sigma_large <- 1.25

make_data_set <- function(n, mu, sigma, label) {
  df <- tibble::tibble(y = rnorm(n, mu, sigma))
  df$label <- label
  df
}

df_small <- make_data_set(n_small, mu_small, sigma_small, "small")
df_large <- make_data_set(n_large, mu_large, sigma_large, "large")
df <- dplyr::bind_rows(df_small, df_large) %>%
  dplyr::mutate(label = factor(label)) %>%
  dplyr::mutate(label = forcats::fct_relevel(label, c("small", "large"))) %>%
  dplyr::sample_n(NROW(.))
input_data <- list(N = NROW(df), Y = df$y)
```

```{r draw_data, echo=FALSE, message=FALSE, warning=FALSE, cache=TRUE}
g <- ggplot(df)
g <- g + geom_histogram(aes(x = y, fill = label), position = "dodge")
g <- g + scale_fill_manual(values = c("royalblue3", "orange"))
plot(g)

df %>%
  dplyr::group_by(label) %>%
  dplyr::summarize_all(list(mean=mean, stddev=sd, n=length)) %>%
  dplyr::ungroup() %>%
  kable() %>%
  kable_styling()
```

## Stanを実行する

### Stanでモデルのパラメータを求める

数分掛かるので待つ。

```{r fit_by_stan, message=FALSE, warning=FALSE, cache=TRUE}
fit <- model$sample(
  data = input_data, seed = given_seed, chains = 4, parallel_chains = 2,
  iter_warmup = 5000, iter_sampling = 2500, refresh = 2500
)
```

結果を見る。

```{r summarize_stan, message=FALSE, warning=FALSE, cache=TRUE}
fit$summary()
```

### 事後分布を表示する

R hatをみて、Stanモデルのパラメータが収束したことを確認する。

```{r set_stan_color, message=FALSE, warning=FALSE, cache=TRUE}
bayesplot::color_scheme_set("brightblue")
```

```{r draw_rhat, message=FALSE, warning=FALSE, cache=TRUE}
bayesplot::mcmc_rhat(rhat(fit))
```

Stanモデルのパラメータの事後分布をみる。元の分布と大体同じである。

```{r draw_hist, message=FALSE, warning=FALSE, cache=TRUE}
bayesplot::mcmc_hist(fit$draws("mus"))
bayesplot::mcmc_hist(fit$draws("sigma_s"))
bayesplot::mcmc_hist(fit$draws("sigma_l"))
bayesplot::mcmc_hist(fit$draws("theta"))

bayesplot::mcmc_trace(fit$draws("mus"))
bayesplot::mcmc_trace(fit$draws("sigma_s"))
bayesplot::mcmc_trace(fit$draws("sigma_l"))
bayesplot::mcmc_trace(fit$draws("theta"))
```

## サンプルを取得して描画する

bayesplot::mcmc_hist を使う代わりに、 cmdstanr::CmdStanMCMC\$draws でサンプルを取得して描画する。サンプルは三次元配列で、 iteration, chain, および variable の三要素から成る。

平均値モデルパラメータについて、MCMCサンプルの分布(曲線)、MCMCサンプルの平均(実線の縦線)、標本平均(破線の縦線を示す)。

```{r extract_samples, eval=TRUE, echo=FALSE, message=FALSE, warning=FALSE, cache=TRUE}
extract_samples <- function(fit, var_name) {
  sample_set <- fit$draws()
  var_indexes <- which(purrr::map_lgl(fit$metadata()$model_params,
                       ~ stringr::str_detect(.x, var_name)))
  as.vector(matrix(sample_set[, , var_indexes], ncol = 1))
}
```

```{r draw_mus, eval=TRUE, echo=FALSE, message=FALSE, warning=FALSE, cache=TRUE}
df_mu1_sample <- tibble::tibble(y = extract_samples(fit = fit, var_name = "mu.*1"),
                                label = "mu1")
df_mu2_sample <- tibble::tibble(y = extract_samples(fit = fit, var_name = "mu.*2"),
                                label = "mu2")
df_mus_sample <- dplyr::bind_rows(df_mu1_sample, df_mu2_sample) %>%
  dplyr::mutate(label = factor(label))

g <- ggplot(df_mus_sample)
g <- g + stat_density(aes(x = y, color = label), geom = "line", position = "identity")
g <- g + xlim(c(-0.5, 3.0))
g <- g + scale_color_manual(values = c("royalblue3", "orange"))
g <- g + geom_vline(xintercept = mean(df_mu1_sample$y), color = "navy")
g <- g + geom_vline(xintercept = mean(df_small$y), color = "navy", linetype = "dashed")
g <- g + geom_vline(xintercept = mean(df_mu2_sample$y), color = "orange4")
g <- g + geom_vline(xintercept = mean(df_large$y), color = "orange4", linetype = "dashed")
g <- g + xlab("mus")
plot(g)
```

分散と混合比のモデルパラメータも同様に示す(MCMCサンプルの分布:曲線、MCMCサンプルの平均値:実線の縦線、標本の値:破線の縦線)。

```{r draw_others, eval=TRUE, echo=FALSE, message=FALSE, warning=FALSE, cache=TRUE}
draw_samples <- function(fit, var_name, x_pos, curve_color, line_color) {
  df <- tibble::tibble(y = extract_samples(fit = fit, var_name = var_name))
  g <- ggplot(df)
  g <- g + stat_density(aes(x = y), color = curve_color, geom = "line", position = "identity")
  g <- g + geom_vline(xintercept = mean(df$y), color = line_color)
  g <- g + geom_vline(xintercept = x_pos, color = line_color, linetype = "dashed")
  g <- g + xlab(var_name)
  plot(g)
}

draw_samples(fit = fit, var_name = "sigma_s", x_pos = sd(df_small$y),
  curve_color = "royalblue3", line_color = "navy")

draw_samples(fit = fit, var_name = "sigma_l", x_pos = sd(df_large$y),
  curve_color = "orange", line_color = "orange4")

draw_samples(fit = fit, var_name = "theta",
  x_pos = NROW(df_small)/(NROW(df_small) + NROW(df_large)),
  curve_color = "gray30", line_color = "black")
```
